臺灣高等法院刑事判決
111年度上易字第548號
上  訴  人  臺灣新北地方檢察署檢察官
被      告  黃宜民



上列上訴人因被告違反毒品危害防制條例案件，不服臺灣新北地
方法院110年度易字第567號，中華民國111年2月24日第一審判決
（聲請簡易判決處刑案號：臺灣新北地方檢察署110年度偵字第1
0760號），提起上訴，本院判決如下：
    主  文
上訴駁回。
    理  由
一、聲請簡易判決處刑意旨略以：被告黃宜民明知甲基安非他命
    係屬毒品危害防制條例第2條第2項第2款所規定之第二級毒
    品，不得非法持有，竟基於持有第二級毒品甲基安非他命之
    犯意，於民國109年10月29日凌晨某時許，在新北市新莊區
    化成路某處，以新臺幣（下同）1,500元之代價，向真實姓
    名年籍不詳綽號「阿澤」之成年人購買第二級毒品甲基安非
    他命1包而持有之。嗣於翌（30）日3時25分許，在新北市○○
    區○○街00號前因另案通緝為警查獲，當場扣得上開第二級毒
    品甲基安非他命1包（淨重0.533公克、驗餘量0.532公克）
    。因認被告涉犯毒品危害防制條例第11條第2項之持有第二
    級毒品罪嫌等語。
二、按起訴之程序違背規定者，應諭知不受理之判決；對於原審
    諭知不受理之判決上訴時，第二審法院認其為無理由而駁回
    上訴，得不經言詞辯論為之，刑事訴訟法第303條第1款及第
    372條分別定有明文。而施用第一、二級毒品為犯罪行為，
    毒品危害防制條例第10條設有處罰規定，故施用第一、二級
    毒品者，依前揭規定本應科以刑罰；惟基於刑事政策，對合
    於一定條件之施用者，如「初犯」或「5年後再犯」，則依
    同條例第20條、第23條之規定，施以觀察、勒戒及強制戒治
    之保安處分，並由檢察官為不起訴之處分，以賦予此類具有
    病患性特質之犯人，戒除其身癮之機會。故於「初犯」、「
    5年後再犯」2種情形，均應先經觀察、勒戒或強制戒治程序
    ；倘檢察官逕對被告起訴或聲請簡易判決處刑，起訴程序顯
    係違背規定，法院自應諭知不受理之判決。又按刑法上所謂
    吸收犯，係指一罪所規定之構成要件，為他罪構成要件所包
    括，因而發生吸收關係者而言；如意圖供自己施用而持有毒
    品，進而施用，則其持有之低度行為，當然為高度之施用行
    為所吸收，不另論以持有毒品罪。再按被告之自白，不得作
    為有罪判決之唯一證據，仍應調查其他必要之證據，以察其
    是否與事實相符，刑事訴訟法第156條第2項著有明文。是被
    告之自白，雖為證據之一種，但必與事實相符者為限，若其
    自白顯有疑義，而審理事實之法院，就其職權調查之所得，
    仍未能證明其自白確與事實相符者，自不得據為認定犯罪事
    實唯一之基礎。
三、經查：
  ㈠被告基於施用第二級毒品甲基安非他命之犯意，於109年10月
    29日1時許，在新北市蘆洲區某處，以將第二級毒品甲基安
    非他命放入玻璃球燃燒吸食煙霧之方式，施用第二級毒品甲
    基安非他命1次，嗣於翌（30）日3時25分許，因另案遭通緝
    ，為警在新北市○○區○○街00號前查獲，並扣得甲基安非他命
    1包（驗餘淨重0.532公克），嗣經警採集其尿液送驗，結果
    呈安非他命、甲基安非他命陽性反應等情，業據被告於偵查
    坦承在卷（見毒偵字卷第32頁反面），並有新北市政府警察
    局三重分局搜索扣押筆錄、扣押物品目錄表（見毒偵字卷第
    10至13頁）、新北市政府警察局受採集尿液檢體人姓名及檢
    體編號對照表（見毒偵字卷第40頁）、台灣檢驗科技股份有
    限公司濫用藥物實驗室109年11月5日濫用藥物檢驗報告（見
    毒偵字卷第41頁）在卷，又扣案結晶1包檢出第二級毒品甲
    基安非他命成分，有台灣尖端先進生技醫藥股份有限公司毒
    品原物鑑定實驗室於109年12月9日出具之毒品證物鑑定分析
    報告（見毒偵字卷第42頁）在卷可佐，足認被告確有上開施
    用甲基安非他命之犯行，以及為警查獲持有甲基安非他命之
    犯行。
  ㈡就被告於109年10月30日為警所查獲持有之該包甲基安非他命
    ，其雖於同日偵訊時供稱：係其於同年10月29日1時許施用
    甲基安非他命後，再向綽號「阿澤」之人以1,500元購買該
    包1公克之甲基安非他命，這1包尚未施用等語（見毒偵字卷
    第32頁反面），然於檢察官聲請簡易判決處刑後，其具狀表
    示「我在當下有試用毒品確認無誤，購買好回到家中在新北
    市○○區○○街00號前因另案通緝為警查獲（見原審簡字卷第31
    頁）」，並於原審準備程序中提出書狀辯稱：這1包在購買
    當下有試用過，我因為施用毒品案件被勒戒等語（原審易字
    卷第74頁），被告就其經查獲持有之第二級毒品甲基安非他
    命1包是否曾施用過，前後所述互核不符。而依卷內事證，
    並無其他證據可資佐證被告於偵訊中自白其於施用甲基安非
    他命後始另行購買該包甲基安非他命此一事實，揆諸刑事訴
    訟法第156條第2項規定，僅憑被告曾於偵訊時之自白，別無
    其他證據，不得逕認其偵訊自白係與事實相符；就其於偵訊
    自白於施用甲基安非他命後始另行購買毒品且尚未施用一節
    ，既有疑義，且無補強證據，不得遽為不利於被告之認定。
    是依「罪證有疑，利歸被告」，應認被告持有扣案該包甲基
    安非他命之行為，係意圖供施用而持有，其進而於同年10月
    29日凌晨施用甲基安非他命，持有之低度行為應為高度之施
    用行為所吸收，不另論持有毒品罪，應屬吸收犯之實質上一
    罪。
  ㈢本件檢察官聲請簡易判決處刑，係於110年7月20日繫屬於原
    審法院，有臺灣新北地方檢察署函文上之原審法院收狀戳可
    稽，而被告之施用毒品案件，係於110年6月25日執行觀察、
    勒戒，於觀察、勒戒執行完畢後，經臺灣新北地方檢察署檢
    察官於110年9月11日以109年度毒偵字第7499號為不起訴處
    分等情，有前開不起訴處分書、本院被告前案紀錄表在卷（
    見原審易字卷第83至84頁、本院卷第35、38頁）。而被告於
    施用第二級毒品甲基安非他命前、後，持有為供施用所用之
    第二級毒品甲基安非他命，應為其施用第二級毒品行為所吸
    收，不另論罪。聲請簡易判決處刑意旨認被告另涉犯持有第
    二級毒品行為，即逕予起訴，應屬起訴程序違背規定，構成
    刑事訴訟法第303條第1款規定應諭知不受理判決之事由。原
    審因認本案起訴程序違背規定，不經言詞辯論，依刑事訴訟
    法第303條第1款、第307條規定諭知公訴不受理之判決；併
    就沒收部分說明，扣案之第二級毒品甲基安非他命1包（驗
    餘淨重0.532公克），屬於違禁物，應依毒品危害防制條例
    第18條第1項前段、刑法第40條第2項規定，單獨宣告沒收銷
    燬。經核適用法律並無違誤。
四、檢察官上訴意旨略以：㈠施用行為而持有毒品之吸收關係，
    以高、低度行為之間具有垂直關係者為限，亦即施用行為與
    因施用而持有之間始有吸收關係可言，非可任意擴張至其他
    同具持有關係之他罪犯行。又按刑法上所謂吸收犯，係指一
    罪所規定之構成要件，為他罪構成要件所包括，因而發生吸
    收關係者而言。如意圖供自己施用而持有毒品，進而施用，
    則其持有之低度行為，當然為高度之施用行為所吸收，不另
    論以持有毒品罪；惟如施用毒品者，另基於其他原因而單純
    持有毒品，其單純持有毒品之行為與施用毒品間即無何關連
    ，自即無高低度行為之關係可言，亦不生吸收犯之問題。另
    刑法於95年7月1日修正施行後，已廢除連續犯之規定，對於
    施用毒品而言，原則上採一罪一罰，即如施用毒品者一次購
    入多量或多包毒品，其分次或分包施用，僅該次施用毒品時
    持有毒品之低度行為，會為該次施用之高度行為所吸收，至
    施用後所剩餘之毒品，縱係與該次施用之毒品同時購入或一
    起被查獲，尚應視其持有之目的而論其刑責，非謂當然被前
    次施用行為所吸收。且若行為人於施用一次毒品後，未被立
    即查獲，自可將剩餘之毒品再為施用，甚或起意轉讓或販賣
    ，如僅因為警提前查獲，即謂同時被查獲之持有毒品應為前
    次施用行為所吸收，自不符事理之公平，亦非立法之本旨。
    ㈡查被告於偵查中自白係於施用甲基安非他命後始另行購買
    本案扣得之甲基安非他命1包等語，至審理中始翻異前詞，
    辯稱：扣案之甲基安非他命於伊購買當下已曾試用，於偵查
    中會說扣案毒品尚未使用是因製作偵訊筆錄時神智不清等語
    。然經檢察官聲請勘驗被告於109年10月30日22時1分許之偵
    訊筆錄，並經原審勘驗後，查得被告於製作偵訊筆錄時與承
    辦檢察官一問一答，對應流暢，可明確陳述扣案之甲基安非
    他命是已經施用過甲基安非他命後，又向「阿澤」購買，「
    澤」有3點水等語，被告製作偵訊筆錄時並無神智不清之情
    形，此有原審110年12月21日上午10時50分勘驗筆錄1份在卷
    可稽。核以，本件被告偵查中之陳述離案發時間較近，且其
    於接受偵訊時並未預料檢察官將作成何種偵查結論，於經檢
    察官聲請以簡易判決處刑後，始意識就持有甲基安非他命之
    行為有被科以刑責之可能性，而於審理中翻異前詞，並非難
    以想像，故依刑事訴訟法第159條之2規定，被告於偵查中之
    自白顯較可信，且為證明犯罪事實存否所必要，並有扣案之
    甲基安非他命1包、搜索扣押筆錄、扣押物品目錄表、前開
    原審勘驗筆錄等為補強證據，原判決竟認被告涉犯本件持有
    第二級毒品之犯行無任何補強證據，顯屬違誤。況原判決對
    前開勘驗筆錄隻字未提，未說明不採為證據之理由，顯有刑
    事訴訟法第379條第14款判決不載理由之違誤。㈢又查被告於
    109年10月29日凌晨1時許，在新北市蘆洲區某處，以將甲基
    安非他命置入玻璃球燃燒吸食氣體之方式，施用甲基安非他
    命一次乙節，為前案不起訴處分書所認定。而本件被告係於
    109年10月30日凌晨3時25分許，因另案通緝為警查獲扣得甲
    基安非他命1包，從而被告施用甲基安非他命至為警查獲扣
    得甲基安非他命時，中間已歷時26小時，揆諸前開說明，若
    行為人於施用一次毒品後，未被立即查獲，自可將剩餘之毒
    品再為施用，甚或起意轉讓或販賣，如僅因為警提前查獲，
    即謂同時被查獲之持有毒品應為前次施用行為所吸收，自不
    符事理之公平。故原判決適用法則不當，請將原判決撤銷，
    更為適當合法判決等語。惟查，依刑事訴訟法第161條規定
    ，檢察官就被告犯罪事實，應負舉證責任，並指出證明之方
    法。因此，檢察官對於起訴之犯罪事實，應負提出證據及說
    服之實質舉證責任，於無罪推定原則下，被告對於檢察官所
    指出犯罪嫌疑之事實，並無義務證明其無罪，即所謂「不自
    證己罪原則」，而應由檢察官負提出證據及說服之責任。本
    件檢察官指被告係施用甲基安非他命後始另行購買本案扣得
    之甲基安非他命1包，僅是以被告之偵訊自白為其佐據，被
    告嗣後既為相異之供述，則檢察官應就被告偵訊自白與事實
    相符指出補強之證明方法，不應責由被告證明自己嗣後之供
    述屬實。再被告之自白，不得作為有罪判決之唯一證據，仍
    應調查其他必要之證據，以察其是否與事實相符。檢察官上
    訴意旨所指扣案之甲基安非他命1包、搜索扣押筆錄、扣押
    物品目錄表僅得證明被告為警查獲時確持有第二級毒品甲基
    安非他命1包，此無從據以認定被告持有該包甲基安非他命
    之開始時間，至上訴意旨所指檢察官曾於原審聲請勘驗被告
    於109年10月30日22時1分許之偵訊筆錄，並經原審製作勘驗
    筆錄，惟此得證明被告該次偵訊供述非以不正方法取得，且
    筆錄記載與實際所述相符，然被告上開供述是否與事實相符
    ，仍須有其他補強證據，但依卷內事證，檢察官並無提出其
    他證據可資佐證被告於偵訊所述其於施用甲基安非他命後，
    方才另行購買該包甲基安非他命且尚未施用此一事實，是僅
    憑被告曾於偵訊時之自白，別無其他證據，不得逕認其偵訊
    自白與事實相符。另上訴意旨雖稱被告係於109年10月30日
    凌晨3時25分許，因另案通緝為警查獲扣得甲基安非他命1包
    ，從而被告施用甲基安非他命至為警查獲扣得甲基安非他命
    時，中間已歷時26小時，若行為人於施用一次毒品後，未被
    立即查獲，自可將剩餘之毒品再為施用，甚或起意轉讓或販
    賣等語，然卷內既無其他證據可證被告係於施用甲基安非他
    命後另行購買該包甲基安非他命，上訴意旨所述意見僅屬片
    面解讀，仍不足以對被告為不利之認定。從而，本件檢察官
    聲請簡易判決處刑，未使法院達於確信被告另犯持有第二級
    毒品罪責，已如前述，檢察官執前揭情詞，指摘原審所為公
    訴不受理判決不當，為無理由，應予駁回，並不經言詞辯論
    為之。
據上論斷，應依刑事訴訟法第368條、第372條，判決如主文。
本案經檢察官劉仕國聲請簡易判決處刑，檢察官張靜薰提起上訴
。
中　　華　　民　　國　　111 　年　　5 　　月　　31　　日
                  刑事第十八庭  審判長法  官  何俏美
                                      法  官  陳海寧
                                      法  官  葉乃瑋
以上正本證明與原本無異。
不得上訴。
                                      書記官  程欣怡
中　　華　　民　　國　　111 　年　　5 　　月　　31　　日